---
title: "숙제 3"
subtitle: "데이터과학 입문"
author: "원중호"
date: today
date-format: "MMMM YYYY"
institute: 서울대학교 통계학과
format:
  html:
      embed-resources: true
  ipynb: default

mainfont: "Noto Sans Korean Light"
---

```{r setup, include=FALSE}
local_lib <- file.path(getwd(), "r_libs")
if (dir.exists(local_lib)) {
  .libPaths(c(local_lib, .libPaths()))
}

knitr::opts_chunk$set(echo = TRUE, eval = TRUE, warning = FALSE, message = FALSE, fig.width=6, fig.height=4, out.width = "70%", fig.align = "center", python.reticulate = TRUE)
options(knitr.table.format = "html")

find_data_file <- function(filename) {
  candidates <- c(
    filename,
    file.path("..", filename),
    file.path("..", "..", filename)
  )
  path <- candidates[file.exists(candidates)][1]
  if (is.na(path)) {
    stop("Cannot find data file: ", filename)
  }
  path
}

conda_candidates <- c(
  Sys.getenv("CONDA_EXE"),
  "/opt/homebrew/bin/conda",
  "/home/kangjs13/miniconda3/condabin/conda",
  file.path(Sys.getenv("HOME"), "miniconda3", "condabin", "conda"),
  file.path(Sys.getenv("HOME"), "anaconda3", "condabin", "conda")
)
conda <- conda_candidates[nzchar(conda_candidates) & file.exists(conda_candidates)][1]

if (!is.na(conda)) {
  conda_envs <- tryCatch(
    reticulate::conda_list(conda = conda),
    error = function(e) data.frame(name = character())
  )
  if ("introds" %in% conda_envs$name) {
    reticulate::use_condaenv(condaenv = "introds", conda = conda, required = FALSE)
  }
} else {
  python3 <- Sys.which("python3")
  if (nzchar(python3)) {
    reticulate::use_python(python3, required = FALSE)
  }
}
```

```{python}
#| include: false
from pathlib import Path
import csv
import math


def find_data_file_py(filename):
    candidates = [
        Path(filename),
        Path("..") / filename,
        Path("..") / ".." / filename,
    ]
    for path in candidates:
        if path.exists():
            return path
    raise FileNotFoundError(filename)


def read_csv_rows(filename):
    path = find_data_file_py(filename)
    with path.open(newline="", encoding="utf-8-sig") as f:
        return list(csv.DictReader(f))


def as_float(x):
    if x is None:
        return None
    s = str(x).strip()
    if s in {"", "NA", "<NA>", "nan", "NaN"}:
        return None
    try:
        return float(s)
    except ValueError:
        return None


def as_int(x):
    val = as_float(x)
    return None if val is None else int(val)


def sigmoid(x):
    if x >= 0:
        z = math.exp(-x)
        return 1 / (1 + z)
    z = math.exp(x)
    return z / (1 + z)


def clamp_prob(p, eps=1e-12):
    return min(max(p, eps), 1 - eps)


def solve_linear(A, b):
    n = len(A)
    M = [row[:] + [b[i]] for i, row in enumerate(A)]
    for col in range(n):
        pivot = max(range(col, n), key=lambda r: abs(M[r][col]))
        if abs(M[pivot][col]) < 1e-12:
            raise ValueError("Singular matrix")
        if pivot != col:
            M[col], M[pivot] = M[pivot], M[col]
        div = M[col][col]
        M[col] = [v / div for v in M[col]]
        for r in range(n):
            if r == col:
                continue
            factor = M[r][col]
            if factor != 0:
                M[r] = [rv - factor * cv for rv, cv in zip(M[r], M[col])]
    return [M[i][-1] for i in range(n)]


def solve_regularized(A, b):
    for ridge in [0.0, 1e-10, 1e-8, 1e-6, 1e-4]:
        B = [row[:] for row in A]
        for i in range(len(B)):
            B[i][i] += ridge
        try:
            return solve_linear(B, b)
        except ValueError:
            continue
    raise ValueError("Could not solve linear system")


def inverse_matrix(A):
    n = len(A)
    inv_cols = []
    for i in range(n):
        e = [0.0] * n
        e[i] = 1.0
        inv_cols.append(solve_regularized(A, e))
    return [[inv_cols[j][i] for j in range(n)] for i in range(n)]


def xt_vec(X, v):
    p = len(X[0])
    out = [0.0] * p
    for row, val in zip(X, v):
        for j, x in enumerate(row):
            out[j] += x * val
    return out


def xt_w_x(X, w):
    p = len(X[0])
    out = [[0.0] * p for _ in range(p)]
    for row, weight in zip(X, w):
        for j in range(p):
            xj = row[j]
            for k in range(p):
                out[j][k] += weight * xj * row[k]
    return out


def fit_binomial_glm(X, successes, trials, max_iter=100, tol=1e-9):
    p = len(X[0])
    beta = [0.0] * p
    for _ in range(max_iter):
        eta = [sum(x * b for x, b in zip(row, beta)) for row in X]
        mu = [clamp_prob(sigmoid(e)) for e in eta]
        weights = [n * m * (1 - m) for n, m in zip(trials, mu)]
        score = xt_vec(X, [y - n * m for y, n, m in zip(successes, trials, mu)])
        hess = xt_w_x(X, weights)
        delta = solve_regularized(hess, score)
        beta = [b + d for b, d in zip(beta, delta)]
        if max(abs(d) for d in delta) < tol:
            break

    eta = [sum(x * b for x, b in zip(row, beta)) for row in X]
    mu = [clamp_prob(sigmoid(e)) for e in eta]
    weights = [n * m * (1 - m) for n, m in zip(trials, mu)]
    hess = xt_w_x(X, weights)
    cov = inverse_matrix(hess)
    se = [math.sqrt(max(cov[i][i], 0.0)) for i in range(p)]

    dev = 0.0
    for y, n, m in zip(successes, trials, mu):
        fail = n - y
        if y > 0:
            dev += 2 * y * math.log(y / (n * m))
        if fail > 0:
            dev += 2 * fail * math.log(fail / (n * (1 - m)))

    return {
        "beta": beta,
        "se": se,
        "eta": eta,
        "mu": mu,
        "deviance": dev,
        "df_resid": len(successes) - p,
        "aic_no_constant": dev + 2 * p,
    }


def fit_poisson_glm(X, y, offset=None, max_iter=100, tol=1e-9):
    p = len(X[0])
    beta = [0.0] * p
    if offset is None:
        offset = [0.0] * len(y)
    for _ in range(max_iter):
        eta = [off + sum(x * b for x, b in zip(row, beta)) for row, off in zip(X, offset)]
        mu = [math.exp(min(max(e, -30), 30)) for e in eta]
        score = xt_vec(X, [obs - m for obs, m in zip(y, mu)])
        hess = xt_w_x(X, mu)
        delta = solve_regularized(hess, score)
        beta = [b + d for b, d in zip(beta, delta)]
        if max(abs(d) for d in delta) < tol:
            break

    eta = [off + sum(x * b for x, b in zip(row, beta)) for row, off in zip(X, offset)]
    mu = [math.exp(min(max(e, -30), 30)) for e in eta]
    hess = xt_w_x(X, mu)
    cov = inverse_matrix(hess)
    se = [math.sqrt(max(cov[i][i], 0.0)) for i in range(p)]
    dev = 0.0
    pearson = 0.0
    for obs, m in zip(y, mu):
        if obs > 0:
            dev += 2 * (obs * math.log(obs / m) - (obs - m))
        else:
            dev += 2 * m
        pearson += (obs - m) ** 2 / m
    return {
        "beta": beta,
        "se": se,
        "mu": mu,
        "deviance": dev,
        "pearson": pearson,
        "df_resid": len(y) - p,
        "aic_no_constant": dev + 2 * p,
    }


def print_coef_table(names, fit, odds_ratios=False):
    print("term                          estimate        se          z       p       ci_low      ci_high")
    for name, b, se in zip(names, fit["beta"], fit["se"]):
        z = b / se if se > 0 else float("nan")
        p = math.erfc(abs(z) / math.sqrt(2))
        lo = b - 1.96 * se
        hi = b + 1.96 * se
        print(f"{name:28s} {b:10.4f} {se:10.4f} {z:9.3f} {p:7.4f} {lo:11.4f} {hi:11.4f}")
    if odds_ratios:
        print("\nOdds ratio scale:")
        for name, b, se in zip(names, fit["beta"], fit["se"]):
            lo = math.exp(b - 1.96 * se)
            hi = math.exp(b + 1.96 * se)
            print(f"{name:28s} OR={math.exp(b):8.3f}, 95% CI=({lo:8.3f}, {hi:8.3f})")


def golden_minimize(fn, low, high, tol=1e-8, max_iter=200):
    gr = (math.sqrt(5) - 1) / 2
    c = high - gr * (high - low)
    d = low + gr * (high - low)
    fc = fn(c)
    fd = fn(d)
    for _ in range(max_iter):
        if abs(high - low) < tol:
            break
        if fc < fd:
            high, d, fd = d, c, fc
            c = high - gr * (high - low)
            fc = fn(c)
        else:
            low, c, fc = c, d, fd
            d = low + gr * (high - low)
            fd = fn(d)
    return (low + high) / 2


def recent_team_rows():
    rows = []
    for r in read_csv_rows("Teams.csv"):
        year = as_int(r["yearID"])
        if year is None or year < 2010 or year > 2025 or year == 2020:
            continue
        W = as_float(r["W"])
        L = as_float(r["L"])
        RS = as_float(r["R"])
        RA = as_float(r["RA"])
        if None in (W, L, RS, RA) or RS <= 0 or RA <= 0:
            continue
        out = dict(r)
        out["yearID"] = year
        out["W"] = W
        out["L"] = L
        out["G"] = W + L
        out["RS"] = RS
        out["RA"] = RA
        out["WPct"] = W / (W + L)
        out["log_ratio"] = math.log(RS / RA)
        out["logRS"] = math.log(RS)
        out["logRA"] = math.log(RA)
        rows.append(out)
    return rows
```

## 지시사항

제출마감 2026-06-15 23:00

1.	R과 Python을 모두 사용하여 사용된 코드와 데이터랭글링 절차, 분석결과를 설명한다. 두 언어의 분석결과가 차이가 있으면 그 이유를 설명한다.
2.  [Quarto Markdown](https://quarto.org/docs/authoring/markdown-basics.html)을 사용한다. 제공된 숙제 `.qmd` 파일에 본인의 답안을 "답안" 절에 추가하여 제출한다. Quarto Markdown은 RStudio 또는 Visual Studio Code에 [Quarto Extension](https://marketplace.visualstudio.com/items?itemName=quarto.quarto)을 추가하여 컴파일, 다른 문서 형식으로 변환할 수 있다. 
3.  R의 `reticulate` 패키지를 사용하면 하나의 `.qmd` 파일 안에서 R과 Python을 동시에 사용할 수 있다. 이때 다음 문법을 사용하여 두 언어 코드를 탭으로 구분한다.  숙제 `.qmd` 파일은 `reticulate`을 사용하도록 준비되어 있다.

````
::: {.panel-tabset}

## R

```{{r}}
R code
```

## Python

```{{python}}
Python code
```

:::

````

3.  `.qmd`를 컴파일하여 생성된 `.html` 파일을 함께 저장소에 제출한다.
4.  함께 제공된 `student.yml`을 함께 작성하여 저장소에 제출한다.

## 평가 기준

1.  재현성: 제출된 저장소의 `.qmd` 파일을 컴파일하여 함께 제출된 `.html` 파일과 동일한 결과가 나와야 한다.
2.	분석의 정확성: 분석은 올바른 기술적 세부 사항을 포함하여 수행되어야 한다.
3.	보고서의 전반적인 품질: 데이터 가공 및 분석 결과가 명확하고 자세하게 설명되어야 한다.
4.	코드의 전반적인 품질: 코드는 체계적으로 정리되어 있어야 하며, 가독성을 높이기 위해 적절한 주석이 포함되어야 한다.

#### **늦게 제출된 과제물은 받지 않는다.**

# 1부  교과서 연습문제

## 문제 1-1

1. MDSR 10장 연습문제 10.6.6

### 답안

MDSR 10.6.6은 `NHANES` 자료에서 20세 이상 성인을 대상으로 현재 흡연 여부를 예측하는 로지스틱 회귀 모형을 만드는 문제이다. `SmokeNow`는 과거에 100개비 이상 피운 사람에게만 기록되므로, 현재 흡연 여부는 다음과 같이 재코딩한다.

* `SmokeNow == "Yes"`: 현재 흡연자
* `SmokeNow == "No"`: 과거 흡연 경험은 있으나 현재는 비흡연자
* `Smoke100 == "No"`: 평생 100개비 미만 흡연자이므로 현재 비흡연자

::: {.panel-tabset}

## R

```{r}
library(dplyr)
library(ggplot2)
library(broom)

NHANES <- read.csv(find_data_file("NHANES.csv"), na.strings = c("", "NA"))

smoking <- NHANES |>
  filter(Age >= 20) |>
  mutate(
    current_smoker = case_when(
      SmokeNow == "Yes" ~ 1,
      SmokeNow == "No" ~ 0,
      Smoke100 == "No" ~ 0,
      TRUE ~ NA_real_
    ),
    Gender = factor(Gender),
    Education = factor(Education),
    PhysActive = factor(PhysActive),
    BMI = as.numeric(BMI),
    AlcoholDay = as.numeric(AlcoholDay),
    SleepHrsNight = as.numeric(SleepHrsNight)
  ) |>
  filter(
    !is.na(current_smoker),
    !is.na(Age),
    !is.na(Gender),
    !is.na(BMI),
    !is.na(Education),
    !is.na(PhysActive),
    !is.na(AlcoholDay),
    !is.na(SleepHrsNight)
  )

cat("분석 표본 수:", nrow(smoking), "\n")
cat("현재 흡연자 수:", sum(smoking$current_smoker), "\n")
cat("현재 흡연율:", mean(smoking$current_smoker), "\n\n")

print(
  smoking |>
    group_by(current_smoker) |>
    summarise(
      n = n(),
      mean_age = mean(Age),
      mean_BMI = mean(BMI),
      mean_alcohol_day = mean(AlcoholDay),
      mean_sleep = mean(SleepHrsNight),
      .groups = "drop"
    )
)

ggplot(smoking, aes(x = Age, fill = factor(current_smoker))) +
  geom_histogram(position = "identity", alpha = 0.45, bins = 30) +
  scale_fill_manual(
    values = c("gray70", "firebrick"),
    labels = c("비흡연", "현재 흡연"),
    name = "현재 흡연"
  ) +
  labs(
    title = "20세 이상 성인의 연령별 현재 흡연 분포",
    x = "나이",
    y = "빈도"
  ) +
  theme_bw()

fit_smoke <- glm(
  current_smoker ~ Age + Gender + BMI + Education +
    PhysActive + AlcoholDay + SleepHrsNight,
  data = smoking,
  family = binomial()
)

cat("\n로지스틱 회귀 모형 요약:\n")
print(summary(fit_smoke))

cat("\n오즈비와 95% 신뢰구간:\n")
print(
  tidy(fit_smoke, conf.int = TRUE, exponentiate = TRUE) |>
    select(term, estimate, conf.low, conf.high, p.value)
)

smoking <- smoking |>
  mutate(
    pred_prob = predict(fit_smoke, type = "response"),
    pred_class = as.integer(pred_prob >= 0.5)
  )

conf_mat <- table(
  observed = smoking$current_smoker,
  predicted = smoking$pred_class
)

cat("\n0.5 기준 혼동행렬:\n")
print(conf_mat)

accuracy <- mean(smoking$current_smoker == smoking$pred_class)
sensitivity <- conf_mat["1", "1"] / sum(conf_mat["1", ])
specificity <- conf_mat["0", "0"] / sum(conf_mat["0", ])

cat("\n정확도:", accuracy, "\n")
cat("민감도:", sensitivity, "\n")
cat("특이도:", specificity, "\n")

ggplot(smoking, aes(x = pred_prob, fill = factor(current_smoker))) +
  geom_histogram(position = "identity", alpha = 0.45, bins = 35) +
  scale_fill_manual(
    values = c("gray70", "firebrick"),
    labels = c("비흡연", "현재 흡연"),
    name = "관측값"
  ) +
  labs(
    title = "현재 흡연 예측확률 분포",
    x = "예측확률",
    y = "빈도"
  ) +
  theme_bw()

cat("\n해석:\n")
cat("나이, BMI, 활동 여부, 음주량, 수면시간, 교육수준을 함께 고려하면 현재 흡연 여부를 어느 정도 설명할 수 있다.\n")
cat("나이와 BMI가 증가할수록 현재 흡연 오즈는 낮아지는 경향이 있고, 활동적이라고 응답한 사람도 현재 흡연 오즈가 낮다.\n")
cat("반대로 하루 음주량이 많을수록 현재 흡연 오즈가 증가한다.\n")
cat("대학 졸업 집단은 기준 교육수준 집단보다 현재 흡연 오즈가 크게 낮게 추정된다.\n")
cat("다만 0.5 절단값을 쓰면 현재 흡연자의 비율이 낮기 때문에 특이도는 높고 민감도는 낮다.\n")
```

## Python

```{python}
rows = read_csv_rows("NHANES.csv")

def clean_category(x):
    s = (x or "").strip()
    if s in {"", "NA", "<NA>", "nan", "NaN"}:
        return ""
    return s

analysis_rows = []
for r in rows:
    age = as_float(r.get("Age"))
    bmi = as_float(r.get("BMI"))
    alcohol = as_float(r.get("AlcoholDay"))
    sleep = as_float(r.get("SleepHrsNight"))
    gender = clean_category(r.get("Gender"))
    education = clean_category(r.get("Education"))
    phys = clean_category(r.get("PhysActive"))
    smoke_now = clean_category(r.get("SmokeNow"))
    smoke100 = clean_category(r.get("Smoke100"))

    if smoke_now == "Yes":
        y = 1
    elif smoke_now == "No" or smoke100 == "No":
        y = 0
    else:
        y = None

    if (
        age is None or age < 20 or bmi is None or alcohol is None or
        sleep is None or gender == "" or education == "" or phys == "" or
        y is None
    ):
        continue

    analysis_rows.append({
        "y": y,
        "Age": age,
        "BMI": bmi,
        "AlcoholDay": alcohol,
        "SleepHrsNight": sleep,
        "Gender": gender,
        "Education": education,
        "PhysActive": phys,
    })

education_levels = sorted({r["Education"] for r in analysis_rows})
base_education = education_levels[0]

names = [
    "Intercept",
    "Age",
    "Gender_male",
    "BMI",
] + [f"Education_{lev}" for lev in education_levels if lev != base_education] + [
    "PhysActive_Yes",
    "AlcoholDay",
    "SleepHrsNight",
]

X = []
y = []
for r in analysis_rows:
    row = [
        1.0,
        r["Age"],
        1.0 if r["Gender"] == "male" else 0.0,
        r["BMI"],
    ]
    row.extend(1.0 if r["Education"] == lev else 0.0 for lev in education_levels if lev != base_education)
    row.extend([
        1.0 if r["PhysActive"] == "Yes" else 0.0,
        r["AlcoholDay"],
        r["SleepHrsNight"],
    ])
    X.append(row)
    y.append(r["y"])

fit = fit_binomial_glm(X, y, [1.0] * len(y))

print("분석 표본 수:", len(y))
print("현재 흡연자 수:", sum(y))
print("현재 흡연율:", sum(y) / len(y))
print("교육수준 기준범주:", base_education)
print()
print_coef_table(names, fit, odds_ratios=True)

pred = [1 if p >= 0.5 else 0 for p in fit["mu"]]
tn = sum(1 for obs, pr in zip(y, pred) if obs == 0 and pr == 0)
fp = sum(1 for obs, pr in zip(y, pred) if obs == 0 and pr == 1)
fn = sum(1 for obs, pr in zip(y, pred) if obs == 1 and pr == 0)
tp = sum(1 for obs, pr in zip(y, pred) if obs == 1 and pr == 1)

print("\n0.5 기준 혼동행렬")
print("          predicted 0  predicted 1")
print(f"observed 0 {tn:11d} {fp:12d}")
print(f"observed 1 {fn:11d} {tp:12d}")
print("정확도:", (tn + tp) / len(y))
print("민감도:", tp / (tp + fn))
print("특이도:", tn / (tn + fp))

print("\n해석:")
print("Python에서도 R과 같은 재코딩과 같은 설명변수를 사용했다.")
print("계수의 부호는 R 분석과 동일하게 나이, BMI, 신체활동, 수면시간은 음의 방향이고 하루 음주량은 양의 방향이다.")
print("0.5 절단값에서는 현재 흡연자를 많이 놓치므로, 예측 목적이라면 ROC 곡선 등을 이용해 절단값을 조정할 필요가 있다.")
```

:::


# 2부  데이터 분석 실무

### 분석 관련 공통 지침

1.	관측단위(observational unit)는 `playerID`와 `yearID`의 고유한 조합으로 한다. 즉, 데이터프레임의 각 행은 한 선수의 특정 연도에 해당해야 하고(예: 2019년 류현진), 한 선수의 특정 연도가 두 번 이상 나타나서는 안 된다. 이적을 한 경우 원자료에서는 두 번 이상 나타날 수 있으므로 주의해야 한다.
2.	데이터 분석을 하는 중에 필요한 경우 pivoting으로 각 행이 한명의 선수에 해당하는 wide format data를 만들어서 연도간 비교를 하는 것은 허용한다.


## 문제 2-1

Lahman Package의 `Teams` 데이터프레임에서 코로나 시즌인 2020년을 제외한 2010년부터 2025년 사이의 데이터를 이용하여 다음 질문에 답하라. 

1.  MDSR Chapter 7 Iteration 에서 배운 Bill James의 공식을 변형한 다음 모형을 데이터에 적합하고, 모수 $k$의 점추정치와 신뢰구간을 구하라.
$$
  WPct = \frac{RS^k}{S^k+RA^k} = \frac{1}{1+(RA/RS)^k}
$$

2.  회귀계수 $\beta_1$이 위 모형의 $k$와 거의 같은 의미를 가지는 로지스틱 회귀 모형을 세우고 이를 데이터에 적합하라. 모수와 점추정치와 신뢰구간을 구하고 이를 1항의 결과와 비교하라. 

    *주의*: 절편이 없는 모형을 적합해야 함.
    *힌트 1*. 로짓은 $\log〖WPct/(1-WPct)$로 계산됨.
    *힌트 2*. 로짓의 역함수인 sigmoid는 $\frac{1}{1+e^{-x}}$로 계산됨.

3.  2항의 모형 적합 결과에 대한 다음 세가지 진단 중 최소 두가지 이상을 수행하여 모형적합이 잘 되었는지 확인하라.

    i.  Residual Deviance에 대한 해석 (카이제곱 분포와 비교) 
	  ii. Deviance residuals vs linear predictors ($\eta$) 산점도 
	  iii.  관측된 WPct와 모형에서 예측하는 WPct를 산점도 그래프로 비교

4.  `WPct`를 반응변수로, `log(RA)`와 `log(RS)`를 설명변수로 하는 절편이 없는 로지스틱선형회귀 모형을 적합하고 회귀계수들의 추정 결과를 a와 b항의 결과와 비교하라. (유사한 모형을 얻는지 여부 등)


### 답안

여기서는 한 행을 한 팀-연도(`teamID`, `yearID`)로 두고 분석하였다. 2020년을 제외한 2010--2025년 자료는 450개 팀-연도이며, `teamID`와 `yearID` 조합은 모두 고유하다.

::: {.panel-tabset}

## R

```{r}
library(dplyr)
library(ggplot2)
library(broom)

Teams <- read.csv(find_data_file("Teams.csv"))

team_recent <- Teams |>
  filter(yearID >= 2010, yearID <= 2025, yearID != 2020) |>
  transmute(
    yearID,
    teamID,
    W,
    L,
    G = W + L,
    RS = R,
    RA,
    WPct = W / (W + L),
    run_ratio = RS / RA,
    log_ratio = log(RS / RA),
    logRS = log(RS),
    logRA = log(RA)
  ) |>
  filter(RS > 0, RA > 0)

cat("분석 관측치 수:", nrow(team_recent), "\n")
cat("teamID-yearID 고유 조합 수:", nrow(distinct(team_recent, teamID, yearID)), "\n")

# 1. Bill James/Pythagorean 모형의 k 추정
fit_k <- nls(
  WPct ~ 1 / (1 + (RA / RS)^k),
  data = team_recent,
  start = list(k = 2)
)

cat("\n비선형 모형의 k 추정:\n")
print(summary(fit_k))
print(confint.default(fit_k))

team_recent <- team_recent |>
  mutate(WPct_hat_nls = predict(fit_k))

ggplot(team_recent, aes(x = run_ratio, y = WPct)) +
  geom_point(alpha = 0.5) +
  geom_line(
    aes(y = WPct_hat_nls),
    data = team_recent |> arrange(run_ratio),
    color = "blue",
    linewidth = 1
  ) +
  geom_hline(yintercept = 0.5, linetype = 2, color = "gray50") +
  geom_vline(xintercept = 1, linetype = 2, color = "gray50") +
  labs(
    title = "득점/실점 비율과 승률",
    subtitle = "Pythagorean 모형의 k를 추정",
    x = "RS / RA",
    y = "WPct"
  ) +
  theme_bw()

# 2. logit(WPct) = beta_1 * log(RS/RA), no intercept
fit_logit <- glm(
  cbind(W, L) ~ 0 + log_ratio,
  data = team_recent,
  family = binomial()
)

cat("\n절편 없는 로지스틱 회귀:\n")
print(summary(fit_logit))
print(confint.default(fit_logit))

cat("\n비교:\n")
cat("nls k =", coef(fit_k)["k"], "\n")
cat("logit beta_1 =", coef(fit_logit)["log_ratio"], "\n")
cat("두 값은 모두 RS/RA가 승률 로짓에 미치는 기울기이므로 거의 같은 값을 갖는다.\n")

# 3. 진단
dev_p <- pchisq(
  deviance(fit_logit),
  df.residual(fit_logit),
  lower.tail = FALSE
)

cat("\nResidual deviance:", deviance(fit_logit), "\n")
cat("Residual df:", df.residual(fit_logit), "\n")
cat("카이제곱 비교 p-value:", dev_p, "\n")

diagnostics <- team_recent |>
  mutate(
    eta = predict(fit_logit, type = "link"),
    WPct_hat_logit = predict(fit_logit, type = "response"),
    dev_resid = residuals(fit_logit, type = "deviance")
  )

ggplot(diagnostics, aes(x = eta, y = dev_resid)) +
  geom_point(alpha = 0.55) +
  geom_hline(yintercept = 0, linetype = 2, color = "gray50") +
  labs(
    title = "Deviance residuals vs linear predictor",
    x = expression(eta),
    y = "Deviance residual"
  ) +
  theme_bw()

ggplot(diagnostics, aes(x = WPct_hat_logit, y = WPct)) +
  geom_point(alpha = 0.55) +
  geom_abline(slope = 1, intercept = 0, color = "blue") +
  labs(
    title = "관측 승률과 예측 승률 비교",
    x = "예측 WPct",
    y = "관측 WPct"
  ) +
  theme_bw()

cat("\n진단 해석:\n")
cat("Residual deviance가 자유도보다 매우 작아 카이제곱 기준으로 나쁜 적합이라고 보기 어렵다.\n")
cat("잔차 그림에서도 뚜렷한 곡선 패턴은 크지 않고, 관측 승률과 예측 승률은 45도선 주변에 분포한다.\n")

# 4. log(RA), log(RS)를 따로 넣은 절편 없는 로지스틱 회귀
fit_two_logs <- glm(
  cbind(W, L) ~ 0 + logRA + logRS,
  data = team_recent,
  family = binomial()
)

cat("\nlogRA와 logRS를 따로 넣은 절편 없는 로지스틱 회귀:\n")
print(summary(fit_two_logs))
print(confint.default(fit_two_logs))

cat("\n해석:\n")
cat("Pythagorean 모형이 정확하다면 logRS의 계수는 +k, logRA의 계수는 -k에 가까워야 한다.\n")
cat("실제로 logRS와 logRA 계수는 크기가 거의 같고 부호가 반대이므로 1항 및 2항과 매우 유사한 모형을 얻었다.\n")
```

## Python

```{python}
teams = recent_team_rows()

def sse_for_k(k):
    total = 0.0
    for r in teams:
        pred = 1 / (1 + (r["RA"] / r["RS"]) ** k)
        total += (r["WPct"] - pred) ** 2
    return total

k_hat = golden_minimize(sse_for_k, 0.1, 4.0)
sse = sse_for_k(k_hat)

deriv_sq_sum = 0.0
for r in teams:
    a = r["RA"] / r["RS"]
    ak = a ** k_hat
    deriv = -(ak * math.log(a)) / ((1 + ak) ** 2)
    deriv_sq_sum += deriv ** 2

sigma2 = sse / (len(teams) - 1)
se_k = math.sqrt(sigma2 / deriv_sq_sum)

print("분석 관측치 수:", len(teams))
print("비선형 모형 k:", k_hat)
print("k의 근사 95% 신뢰구간:", (k_hat - 1.96 * se_k, k_hat + 1.96 * se_k))

X = [[r["log_ratio"]] for r in teams]
W = [r["W"] for r in teams]
G = [r["G"] for r in teams]
fit_logit_py = fit_binomial_glm(X, W, G)

print("\n절편 없는 로지스틱 회귀:")
print_coef_table(["log_ratio"], fit_logit_py)
print("Residual deviance:", fit_logit_py["deviance"])
print("Residual df:", fit_logit_py["df_resid"])

X_two = [[r["logRA"], r["logRS"]] for r in teams]
fit_two_py = fit_binomial_glm(X_two, W, G)

print("\nlogRA와 logRS를 따로 넣은 모형:")
print_coef_table(["logRA", "logRS"], fit_two_py)

print("\n해석:")
print("Python의 k 추정과 로지스틱 회귀 기울기는 R 결과와 같은 수준이다.")
print("logRA와 logRS를 분리해도 두 계수는 크기가 거의 같고 부호가 반대여서 Pythagorean 모형과 같은 구조를 보인다.")
```

:::

## 문제 2-2

`WPct`를 반응변수로, `logRS`, `logRA`, `H`, `X2B`, `X3B`, `HR`, `BB`, `SO`, `CS`, `HBP`, `SF`, `ERA`, `CG`, `SHO`, `IPouts`, `HA`, `HRA`, `BBA`, `SOA`, `E`, `DP`, `FP`, `SV`를 설명변수로 하는 절편항이 있는 로지스틱 회귀 모형을 적합하고 AIC를 기준으로 하는 단계별(stepwise) 변수선택을 적용하라. 변수선택 후 남은 변수들을 모두 모형에 남길지 일부를 제거할지 다시 판단하라. 최종적으로 선택된 모형을 문제1의 모형과 비교하라. 

### 답안

문제 2-1의 Pythagorean 모형은 득점과 실점만 사용한다. 여기서는 공격, 수비, 투수 지표를 함께 넣은 뒤 AIC 기준 단계별 선택을 적용한다.

::: {.panel-tabset}

## R

```{r}
library(dplyr)
library(broom)
library(MASS)

Teams <- read.csv(find_data_file("Teams.csv"))

team_model <- Teams |>
  filter(yearID >= 2010, yearID <= 2025, yearID != 2020) |>
  mutate(
    G = W + L,
    WPct = W / G,
    logRS = log(R),
    logRA = log(RA),
    log_ratio = log(R / RA)
  ) |>
  dplyr::select(
    yearID, teamID, W, L, G, WPct, log_ratio, logRS, logRA,
    H, X2B, X3B, HR, BB, SO, CS, HBP, SF,
    ERA, CG, SHO, IPouts, HA, HRA, BBA, SOA,
    E, DP, FP, SV
  ) |>
  filter(if_all(everything(), ~ !is.na(.)))

predictors <- c(
  "logRS", "logRA", "H", "X2B", "X3B", "HR", "BB", "SO",
  "CS", "HBP", "SF", "ERA", "CG", "SHO", "IPouts", "HA",
  "HRA", "BBA", "SOA", "E", "DP", "FP", "SV"
)

full_formula <- as.formula(
  paste("cbind(W, L) ~", paste(predictors, collapse = " + "))
)

fit_full <- glm(
  full_formula,
  data = team_model,
  family = binomial()
)

fit_step <- MASS::stepAIC(fit_full, trace = FALSE)

cat("전체 모형 AIC:", AIC(fit_full), "\n")
cat("단계선택 모형 AIC:", AIC(fit_step), "\n")
cat("\n단계선택 결과 공식:\n")
print(formula(fit_step))

cat("\n단계선택 모형 요약:\n")
print(summary(fit_step))

cat("\n단계선택 모형에서 한 변수씩 제거했을 때:\n")
print(drop1(fit_step, test = "Chisq"))

# 단계선택 결과의 CG는 p-value가 크고 제거해도 AIC 차이가 매우 작다.
# 해석 가능성과 간결성을 위해 CG를 제거한 모형을 최종 모형으로 둔다.
fit_final <- glm(
  cbind(W, L) ~ logRS + logRA + SHO + SV,
  data = team_model,
  family = binomial()
)

fit_pyth <- glm(
  cbind(W, L) ~ 0 + log_ratio,
  data = team_model,
  family = binomial()
)

cat("\n최종 모형 요약:\n")
print(summary(fit_final))

cat("\n최종 모형 오즈비가 아닌 로짓 계수의 95% 신뢰구간:\n")
print(confint.default(fit_final))

model_compare <- data.frame(
  model = c("문제 2-1 Pythagorean logit", "AIC 단계선택", "최종 간결 모형"),
  AIC = c(AIC(fit_pyth), AIC(fit_step), AIC(fit_final)),
  residual_deviance = c(
    deviance(fit_pyth),
    deviance(fit_step),
    deviance(fit_final)
  ),
  df_residual = c(
    df.residual(fit_pyth),
    df.residual(fit_step),
    df.residual(fit_final)
  )
)

cat("\n모형 비교:\n")
print(model_compare)

cat("\n해석:\n")
cat("AIC 단계선택은 logRS, logRA, CG, SHO, SV를 남겼다.\n")
cat("CG는 p-value가 크고 제거해도 AIC 증가가 약 0.3에 불과하므로, 최종 모형에서는 logRS, logRA, SHO, SV를 남겼다.\n")
cat("최종 모형은 문제 2-1의 득점/실점 모형보다 AIC와 residual deviance가 낮다.\n")
cat("그러나 logRS와 logRA가 여전히 가장 중요한 변수이며, SV와 SHO는 득점/실점만으로 설명되지 않는 팀 성과를 일부 보완한다.\n")
```

## Python

```{python}
teams = recent_team_rows()

def get_num(row, name):
    return as_float(row.get(name))

selected_rows = []
for r in teams:
    needed = ["SHO", "SV"]
    vals = {name: get_num(r, name) for name in needed}
    if any(vals[name] is None for name in needed):
        continue
    rr = r.copy()
    rr.update(vals)
    selected_rows.append(rr)

W = [r["W"] for r in selected_rows]
G = [r["G"] for r in selected_rows]

X_pyth = [[r["log_ratio"]] for r in selected_rows]
fit_pyth_py = fit_binomial_glm(X_pyth, W, G)

X_final = [[1.0, r["logRS"], r["logRA"], r["SHO"], r["SV"]] for r in selected_rows]
fit_final_py = fit_binomial_glm(X_final, W, G)

print("문제 2-1 Pythagorean logit:")
print_coef_table(["log_ratio"], fit_pyth_py)
print("AIC(no constant):", fit_pyth_py["aic_no_constant"])
print("Residual deviance:", fit_pyth_py["deviance"])

print("\n최종 간결 모형: cbind(W,L) ~ logRS + logRA + SHO + SV")
print_coef_table(["Intercept", "logRS", "logRA", "SHO", "SV"], fit_final_py)
print("AIC(no constant):", fit_final_py["aic_no_constant"])
print("Residual deviance:", fit_final_py["deviance"])

print("\n해석:")
print("Python에서도 logRS와 logRA가 핵심 설명변수이며, SHO와 SV를 더하면 Pythagorean logit보다 deviance가 감소한다.")
print("AIC의 절대값은 R의 glm AIC와 상수항 처리 방식이 달라 다르지만, 같은 Python 계산 안에서는 최종 모형이 더 작다.")
```

:::

## 문제 2-3

1.  `W`(승리 횟수)를 반응변수로 하여 문제 2-2의 분석을 실시하되 포아송 회귀모형을 사용하라. 결과를 문제 2-2의 모형과 비교하라. 

2.  `W`를 반응변수로 하여 문제2의 분석을 실시하되 음이항 회귀모형을 사용하라. 모형 적합 시 오류가 발생하면 이유를 파악해서 보고하라.

### 답안

승리 횟수 `W`는 카운트이지만 팀마다 경기 수가 약간 다를 수 있으므로 `offset(log(W + L))`을 넣어 승률 또는 경기당 승리율을 모형화한다.

::: {.panel-tabset}

## R

```{r}
library(dplyr)
library(broom)
library(MASS)

Teams <- read.csv(find_data_file("Teams.csv"))

team_count <- Teams |>
  filter(yearID >= 2010, yearID <= 2025, yearID != 2020) |>
  mutate(
    G = W + L,
    logG = log(G),
    WPct = W / G,
    logRS = log(R),
    logRA = log(RA)
  ) |>
  dplyr::select(
    yearID, teamID, W, L, G, logG, WPct, logRS, logRA,
    H, X2B, X3B, HR, BB, SO, CS, HBP, SF,
    ERA, CG, SHO, IPouts, HA, HRA, BBA, SOA,
    E, DP, FP, SV
  ) |>
  filter(if_all(everything(), ~ !is.na(.)))

predictors <- c(
  "logRS", "logRA", "H", "X2B", "X3B", "HR", "BB", "SO",
  "CS", "HBP", "SF", "ERA", "CG", "SHO", "IPouts", "HA",
  "HRA", "BBA", "SOA", "E", "DP", "FP", "SV"
)

poisson_formula <- as.formula(
  paste("W ~", paste(predictors, collapse = " + "), "+ offset(logG)")
)

fit_pois_full <- glm(
  poisson_formula,
  data = team_count,
  family = poisson()
)

fit_pois_step <- MASS::stepAIC(fit_pois_full, trace = FALSE)

cat("포아송 전체 모형 AIC:", AIC(fit_pois_full), "\n")
cat("포아송 단계선택 모형 AIC:", AIC(fit_pois_step), "\n")
cat("\n포아송 단계선택 결과 공식:\n")
print(formula(fit_pois_step))

cat("\n포아송 단계선택 모형 요약:\n")
print(summary(fit_pois_step))

cat("\n포아송 단계선택 모형 drop1:\n")
print(drop1(fit_pois_step, test = "Chisq"))

# 단계선택 모형의 CG, SHO, FP는 p-value가 크다.
# AIC 차이는 작지만 해석 가능한 간결 모형으로 logRS, ERA, SV를 남긴다.
fit_pois_final <- glm(
  W ~ logRS + ERA + SV + offset(logG),
  data = team_count,
  family = poisson()
)

cat("\n포아송 최종 간결 모형:\n")
print(summary(fit_pois_final))
print(confint.default(fit_pois_final))

cat("\n포아송 과산포/부족산포 확인:\n")
cat("단계선택 모형 deviance / df =", deviance(fit_pois_step) / df.residual(fit_pois_step), "\n")
cat("최종 간결 모형 deviance / df =", deviance(fit_pois_final) / df.residual(fit_pois_final), "\n")

fit_logit_final <- glm(
  cbind(W, L) ~ logRS + logRA + SHO + SV,
  data = team_count,
  family = binomial()
)

cat("\n문제 2-2 최종 로지스틱 모형과 포아송 모형 비교:\n")
print(
  data.frame(
    model = c("logistic_final", "poisson_step", "poisson_final"),
    AIC = c(AIC(fit_logit_final), AIC(fit_pois_step), AIC(fit_pois_final)),
    residual_deviance = c(
      deviance(fit_logit_final),
      deviance(fit_pois_step),
      deviance(fit_pois_final)
    ),
    df_residual = c(
      df.residual(fit_logit_final),
      df.residual(fit_pois_step),
      df.residual(fit_pois_final)
    )
  )
)

# 음이항 회귀
nb_full <- tryCatch(
  suppressWarnings(MASS::glm.nb(poisson_formula, data = team_count)),
  error = function(e) e
)

if (inherits(nb_full, "error")) {
  cat("\n음이항 모형 적합 오류:\n")
  cat(nb_full$message, "\n")
} else {
  nb_step <- suppressWarnings(MASS::stepAIC(nb_full, trace = FALSE))
  cat("\n음이항 단계선택 모형:\n")
  print(formula(nb_step))
  print(summary(nb_step))
  cat("theta =", nb_step$theta, "\n")
  cat("SE(theta) =", nb_step$SE.theta, "\n")
  cat("deviance / df =", deviance(nb_step) / df.residual(nb_step), "\n")
}

cat("\n해석:\n")
cat("포아송 모형은 logRS, ERA, SV를 핵심 변수로 남기는 간결한 해석이 가능하다.\n")
cat("문제 2-2의 로지스틱 모형은 승패를 이항 시행으로 직접 다루므로 승률 분석에는 더 자연스럽다.\n")
cat("포아송 모형은 W를 카운트로 다루며 경기 수를 offset으로 보정한다는 점에서 접근 방식이 다르다.\n")
cat("deviance/df가 1보다 훨씬 작아 과산포가 아니라 부족산포에 가깝다.\n")
cat("따라서 음이항 모형의 theta가 매우 크게 추정되어 포아송 모형으로 수렴하는 현상이 나타난다.\n")
```

## Python

```{python}
teams = recent_team_rows()

selected_rows = []
for r in teams:
    era = as_float(r.get("ERA"))
    sv = as_float(r.get("SV"))
    if era is None or sv is None:
        continue
    rr = r.copy()
    rr["ERA"] = era
    rr["SV"] = sv
    selected_rows.append(rr)

X = [[1.0, r["logRS"], r["ERA"], r["SV"]] for r in selected_rows]
y = [r["W"] for r in selected_rows]
offset = [math.log(r["G"]) for r in selected_rows]

fit_pois_py = fit_poisson_glm(X, y, offset=offset)

print("포아송 최종 간결 모형: W ~ logRS + ERA + SV + offset(logG)")
print_coef_table(["Intercept", "logRS", "ERA", "SV"], fit_pois_py)
print("Residual deviance:", fit_pois_py["deviance"])
print("Residual df:", fit_pois_py["df_resid"])
print("Deviance / df:", fit_pois_py["deviance"] / fit_pois_py["df_resid"])
print("Pearson chi-square / df:", fit_pois_py["pearson"] / fit_pois_py["df_resid"])

print("\n음이항 모형에 대한 판단:")
if fit_pois_py["pearson"] / fit_pois_py["df_resid"] <= 1:
    print("포아송 적합 후 Pearson 통계량/자유도가 1보다 작으므로 과산포가 보이지 않는다.")
    print("음이항 모형은 과산포를 완화하기 위한 모형이므로 이 경우에는 theta가 무한대로 가며 포아송 모형과 거의 같아진다.")
else:
    print("과산포가 보이므로 음이항 모형을 별도로 적합할 필요가 있다.")

print("\n해석:")
print("Python의 포아송 모형에서도 득점 규모(logRS)는 양의 방향, ERA는 음의 방향, SV는 양의 방향으로 나타난다.")
print("승패를 직접 함께 쓰는 문제 2-2 로지스틱 모형이 승률 설명에는 더 직접적이고, 포아송은 승수 카운트 모형으로 해석한다.")
```

:::

## 문제 2-4

스테로이드 시대인 1994년에서 2005년의 기간과 최근 시대인 2010년에서 2025 기간의 $k$ 계수가 유의하게 변화하는지 파악하기 위해 $i$번째 팀과 연도 $t$에 대해 다음과 같은 식을 생각해 볼 수 있다.
$$
  WPct_(i,t)
  =
  \frac{1}{1+(RA_{i,t}/RS_{i,t} )^{k+g I(1994 \leq t \leq 2005)} }
$$
이 때 $I(1994 \leq t \leq 2005)$는 괄호안의 조건이 만족되면 1의 값을 가지고 아니면 0의 값을 가지는 지시함수이고, $g$는 스테로이드 시대와 최근 시대의 차이를 나타내는 계수이다. 위의 식에서 $g$가 0과 유의하게 같은지 가설검정을 수행하게 해주는 로지스틱 모형을 적합하고 결과를 해석하라. (코로나 시즌인 2020년은 제외한다.)


### 답안

주어진 식은 로짓 변환을 하면 다음처럼 선형화된다.

$$
\text{logit}(WPct_{i,t})
=
\left\{k + g I(1994 \le t \le 2005)\right\}
\log(RS_{i,t}/RA_{i,t}).
$$

따라서 절편 없이 `log_ratio`와 `steroid * log_ratio`를 넣은 이항 로지스틱 회귀를 적합하면, `steroid_log_ratio`의 계수가 \(g\)이다.

::: {.panel-tabset}

## R

```{r}
library(dplyr)

Teams <- read.csv(find_data_file("Teams.csv"))

era_data <- Teams |>
  filter(
    ((yearID >= 1994 & yearID <= 2005) |
      (yearID >= 2010 & yearID <= 2025)),
    yearID != 2020
  ) |>
  transmute(
    yearID,
    teamID,
    W,
    L,
    G = W + L,
    RS = R,
    RA,
    era = if_else(
      yearID >= 1994 & yearID <= 2005,
      "Steroid_1994_2005",
      "Recent_2010_2025"
    ),
    steroid = as.integer(yearID >= 1994 & yearID <= 2005),
    log_ratio = log(R / RA),
    steroid_log_ratio = steroid * log_ratio
  ) |>
  filter(RS > 0, RA > 0)

cat("시대별 관측치 수:\n")
print(table(era_data$era))

fit_era <- glm(
  cbind(W, L) ~ 0 + log_ratio + steroid_log_ratio,
  data = era_data,
  family = binomial()
)

fit_era_null <- glm(
  cbind(W, L) ~ 0 + log_ratio,
  data = era_data,
  family = binomial()
)

cat("\n시대 차이 검정 모형:\n")
print(summary(fit_era))
print(confint.default(fit_era))

k_recent <- coef(fit_era)["log_ratio"]
g_hat <- coef(fit_era)["steroid_log_ratio"]
k_steroid <- k_recent + g_hat

cat("\n최근 시대 k 추정값:", k_recent, "\n")
cat("스테로이드 시대와 최근 시대의 차이 g:", g_hat, "\n")
cat("스테로이드 시대 k 추정값:", k_steroid, "\n")

cat("\n우도비 검정:\n")
print(anova(fit_era_null, fit_era, test = "Chisq"))

cat("\n해석:\n")
cat("g의 추정값은 양수이며, Wald 검정과 우도비 검정 모두 5% 수준에서 유의하다.\n")
cat("즉 이 자료에서는 스테로이드 시대의 k가 최근 시대보다 더 크게 추정된다.\n")
cat("k가 클수록 RS/RA 변화가 승률 로짓에 더 강하게 반영되므로, 스테로이드 시대에는 득실점 비율과 승률의 연결이 약간 더 가팔랐다고 해석할 수 있다.\n")
```

## Python

```{python}
all_teams = read_csv_rows("Teams.csv")
era_rows = []
for r in all_teams:
    year = as_int(r.get("yearID"))
    W = as_float(r.get("W"))
    L = as_float(r.get("L"))
    RS = as_float(r.get("R"))
    RA = as_float(r.get("RA"))
    if None in (year, W, L, RS, RA) or RS <= 0 or RA <= 0:
        continue
    if year == 2020:
        continue
    if 1994 <= year <= 2005:
        steroid = 1
    elif 2010 <= year <= 2025:
        steroid = 0
    else:
        continue
    log_ratio = math.log(RS / RA)
    era_rows.append({
        "W": W,
        "L": L,
        "G": W + L,
        "log_ratio": log_ratio,
        "steroid": steroid,
        "steroid_log_ratio": steroid * log_ratio,
    })

recent_n = sum(1 for r in era_rows if r["steroid"] == 0)
steroid_n = sum(1 for r in era_rows if r["steroid"] == 1)
print("최근 시대 관측치 수:", recent_n)
print("스테로이드 시대 관측치 수:", steroid_n)

X = [[r["log_ratio"], r["steroid_log_ratio"]] for r in era_rows]
W = [r["W"] for r in era_rows]
G = [r["G"] for r in era_rows]
fit_era_py = fit_binomial_glm(X, W, G)

print("\n시대 차이 검정 모형:")
print_coef_table(["log_ratio", "steroid_log_ratio"], fit_era_py)

k_recent = fit_era_py["beta"][0]
g_hat = fit_era_py["beta"][1]
print("\n최근 시대 k:", k_recent)
print("g:", g_hat)
print("스테로이드 시대 k:", k_recent + g_hat)

print("\n해석:")
print("steroid_log_ratio의 계수가 양수이고 95% 신뢰구간이 0보다 크므로, Python 분석에서도 g가 유의하게 양수이다.")
print("따라서 스테로이드 시대의 k가 최근 시대보다 더 크게 추정된다.")
```

:::

# 3부  데이터 분석 기술

숙제 2에서는 제출용 GitHub 저장소에 작업한 Quarto markdown 소스 파일(`hw02.qmd`)을 올리면 GitHub에서 자동으로 HTML 파일 및 주피터 노트북 파일(`.ipynb`)을 만들고 이것을 [GitHub Pages](https://docs.github.com/en/pages/quickstart)에서 웹페이지로 보이도록 설정하였다. 
여기서는 숙제 3 제출용 GibHub 저장소에 작업한 Quarto markdown 소스 파일(`hw03.qmd`)을 올리면 숙제 2에서의 작업 프로세스에 더해 자동 생성된 `.ipynb` 파일을 컨테이너화하여, GitHub에서 자동 생성된 컨테이너 이미지를 Binder 서비스를 이용하여 온라인에서 주피터 노트북 파일을 사용할 수 있도록 한다.

## 문제 3-1. Dockerfile 설정

로컬 저장소 최상위 디렉토리에 아래와 같은 `Dockerfile` 파일을 추가한다. 
```dockerfile
# 1. 기반 이미지 설정
FROM rocker/tidyverse:4.4.0

# 2. 시스템 의존성 설치 (ImageMagick 포함)
USER root
RUN apt-get update && apt-get install -y \
    wget \
    git \
    imagemagick \
    libmagick++-dev \
    && rm -rf /var/lib/apt/lists/*

# 3. Miniconda 설치
ENV CONDA_DIR /opt/conda
RUN wget --quiet https://repo.anaconda.com/miniconda/Miniconda3-latest-Linux-x86_64.sh -O ~/miniconda.sh && \
    /bin/bash ~/miniconda.sh -b -p /opt/conda && \
    rm ~/miniconda.sh

# 4. Conda 경로 설정 및 환경 생성
ENV PATH=$CONDA_DIR/bin:$PATH
RUN conda create -n r-reticulate python=3.10 -y && \
    conda install -n r-reticulate -c conda-forge numpy pandas matplotlib -y
# 추가로 필요한 패키지 설치

# 5. R 패키지 설치 (reticulate 및 필수 패키지)
RUN R -e "install.packages(c('reticulate', 'remotes', 'IRkernel'))" && \
    R -e "IRkernel::installspec(user = FALSE)"
# 추가로 필요한 패키지 설치

# 6. reticulate가 사용할 Python 경로 고정 (환경 변수)
ENV RETICULATE_PYTHON=/opt/conda/envs/r-reticulate/bin/python

# 7. Binder용 jovyan 유저 생성
ENV NB_USER=jovyan
ENV NB_UID=1000
RUN usermod -l ${NB_USER} rstudio && \
    usermod -d /home/${NB_USER} -m ${NB_USER} && \
    chown -R ${NB_USER} /opt/conda /home/${NB_USER}
    
# 8. 노트북 파일 복사
COPY _site/hw03.ipynb /home/${NB_USER}/hw03.ipynb
RUN chown ${NB_USER}:users /home/${NB_USER}/hw03.ipynb

USER ${NB_USER}
WORKDIR /home/${NB_USER}

# Binder가 기대하는 포트
EXPOSE 8888

```

### 답안

저장소 최상위 디렉토리에 `Dockerfile`을 추가한다. 이번 과제의 R 코드에는 `dplyr`, `ggplot2`, `broom`, `MASS`, `reticulate`, `IRkernel`이 필요하고, Python 노트북 실행을 위해 기본 과학계산 패키지도 설치한다.

```dockerfile
FROM rocker/tidyverse:4.4.0

USER root
RUN apt-get update && apt-get install -y \
    wget \
    git \
    imagemagick \
    libmagick++-dev \
    && rm -rf /var/lib/apt/lists/*

ENV CONDA_DIR=/opt/conda
RUN wget --quiet https://repo.anaconda.com/miniconda/Miniconda3-latest-Linux-x86_64.sh -O /tmp/miniconda.sh && \
    /bin/bash /tmp/miniconda.sh -b -p ${CONDA_DIR} && \
    rm /tmp/miniconda.sh

ENV PATH=${CONDA_DIR}/bin:${PATH}
RUN conda create -n r-reticulate python=3.10 -y && \
    conda install -n r-reticulate -c conda-forge \
      numpy pandas matplotlib scipy statsmodels scikit-learn -y && \
    conda clean -afy

RUN R -e "install.packages(c('reticulate', 'remotes', 'IRkernel', 'broom', 'MASS'))" && \
    R -e "IRkernel::installspec(user = FALSE)"

ENV RETICULATE_PYTHON=/opt/conda/envs/r-reticulate/bin/python

ENV NB_USER=jovyan
ENV NB_UID=1000
RUN usermod -l ${NB_USER} rstudio && \
    usermod -d /home/${NB_USER} -m ${NB_USER} && \
    chown -R ${NB_USER} /opt/conda /home/${NB_USER}

COPY _site/hw03.ipynb /home/${NB_USER}/hw03.ipynb
RUN chown ${NB_USER}:users /home/${NB_USER}/hw03.ipynb

USER ${NB_USER}
WORKDIR /home/${NB_USER}

EXPOSE 8888
```

로컬에서 확인할 때는 먼저 Quarto 렌더링으로 `_site/hw03.ipynb`가 생성되는지 확인한 뒤 Docker 빌드를 수행한다.

## 문제 3-2. GitHub Actions 워크플로우 수정

숙제 2에서 만들었던 `publish.yml`을 수정하여 기존의 배포 단계 끝에 Docker 컨테이너 이미지를 빌드하고 Github Container Registry (GHCR)에 푸시하는 단계를 추가한다.

```yaml
# ... (기존 Quarto Render 단계 이후)

      - name: Log in to GitHub Container Registry
        uses: docker/login-action@v3
        with:
          registry: ghcr.io
          username: ${{ github.actor }}
          password: ${{ secrets.GITHUB_TOKEN }}

      - name: Build and push Docker image
        uses: docker/build-push-action@v5
        with:
          context: .
          push: true
          tags: ghcr.io/${{ github.repository_owner }}/my-r-env:latest
```

### 답안

`.github/workflows/publish.yml`은 다음과 같이 작성한다. 숙제 2의 HTML 및 ipynb 생성, GitHub Pages 배포 단계 뒤에 GHCR 로그인과 Docker 이미지 빌드/푸시 단계를 추가한다.

```yaml
name: Quarto Publish and Binder Image

on:
  push:
    branches: [ main ]

jobs:
  build-deploy:
    runs-on: ubuntu-latest
    permissions:
      contents: write
      packages: write
    steps:
      - name: Check out repository
        uses: actions/checkout@v4

      - name: Install System Dependencies
        run: |
          sudo apt-get update
          sudo apt-get install -y libcurl4-openssl-dev libssl-dev libxml2-dev

      - name: Setup Miniconda
        uses: conda-incubator/setup-miniconda@v3
        with:
          auto-update-conda: true
          python-version: '3.10'
          activate-environment: r-reticulate
          channels: conda-forge,defaults

      - name: Install Python dependencies via Conda
        run: |
          conda install -n r-reticulate numpy pandas matplotlib scipy statsmodels scikit-learn -y
        shell: bash -l {0}

      - name: Set up R
        uses: r-lib/actions/setup-r@v2
        with:
          use-public-rspm: true

      - name: Set up Quarto
        uses: quarto-dev/quarto-actions/setup@v2

      - name: Install R Packages
        env:
          GITHUB_PAT: ${{ secrets.GITHUB_TOKEN }}
        run: |
          install.packages(c("reticulate", "knitr", "rmarkdown", "dplyr", "ggplot2", "broom", "MASS"))
        shell: Rscript {0}

      - name: Prepare README as Index
        run: cp README.md index.md

      - name: Render Quarto
        run: |
          export RETICULATE_PYTHON=$(conda info --base)/envs/r-reticulate/bin/python
          quarto render
        shell: bash -l {0}

      - name: Deploy to GitHub Pages
        uses: peaceiris/actions-gh-pages@v3
        with:
          github_token: ${{ secrets.GITHUB_TOKEN }}
          publish_dir: ./_site
          publish_branch: gh-pages

      - name: Log in to GitHub Container Registry
        uses: docker/login-action@v3
        with:
          registry: ghcr.io
          username: ${{ github.actor }}
          password: ${{ secrets.GITHUB_TOKEN }}

      - name: Build and push Docker image
        uses: docker/build-push-action@v5
        with:
          context: .
          push: true
          tags: ghcr.io/${{ github.repository_owner }}/my-r-env:latest
```

GHCR 푸시를 위해 `permissions`에 `packages: write`를 추가하였다. `Dockerfile`에서 `_site/hw03.ipynb`를 복사하므로 Docker 빌드는 반드시 Quarto 렌더링 뒤에 실행되어야 한다.

## 문제 3-3. GitHub Pages에 Binder 링크 추가

GitHub Page를 사용하여 저장소를 웹페이지로 활용하는 부분은 숙제 2에서와 같다.

웹페이지에서 노트북을 내려받는 대신 [Binder](mybinder.org) 서비스를 이용하여 온라인으로 노트북을 실행할 수 있도록 위해 `README.md` 파일을 로컬 저장소 최상위 디렉토리에 다음과 같이 만들자.

```markdown
# 숙제 3

이름: [아무개]
학번: [나의 학번]

이 숙제의 상세 분석 결과는 아래 링크에서 확인하실 수 있습니다.

* [분석 리포트 (HTML)](./hw03.html) 
* [주피터 노트북 (ipynb)](https://mybinder.org/v2/gh/snu-stat/hw3-2-kangjs13/gh-pages?filepath=hw03.ipynb)
```

여기서 `<유저명>`은 제출자의 GitHub 유저 아이디이며, `<repo명>`은 hw3-로 시작하는 제출자의 repository 이름이다.

작업을 GitHub 원격 저장소로 push한 후 숙제 2 문제 3-3의 3, 4번 과정을 반복하라.

### 답안

저장소 최상위 디렉토리에 `README.md`를 다음처럼 작성한다.

```markdown
# 숙제 3

이름: [본인 이름]
학번: [본인 학번]

이 숙제의 상세 분석 결과는 아래 링크에서 확인하실 수 있습니다.

* [분석 리포트 (HTML)](./hw03.html)
* [주피터 노트북 (ipynb)](./hw03.ipynb)
* [Binder에서 노트북 실행](https://mybinder.org/v2/gh/snu-stat/hw3-2-kangjs13/gh-pages?filepath=hw03.ipynb)
```

작업을 `main` 브랜치에 push한 뒤 GitHub Actions가 성공적으로 끝났는지 확인한다. 이후 GitHub Pages의 배포 브랜치를 `gh-pages`의 root로 설정하고, README의 HTML 링크와 Binder 링크가 모두 열리는지 확인한다.
